【裁判字號】    99,交易,170
【裁判日期】    990525
【裁判案由】    過失傷害
【裁判全文】
臺灣臺中地方法院刑事判決  99年度交易字第170號
公  訴  人  臺灣臺中地方法院檢察署檢察官
被      告  丙○○
選任辯護人  劉淑華律師
            陳忠儀律師
上列被告因過失傷害案件，經檢察官提起公訴（99年度偵字第32
49號），本院判決如下：
    主    文
丙○○因過失傷害人致重傷害，處有期徒刑伍月，如易科罰金，
以新臺幣壹仟元折算壹日。
    犯罪事實
一、丙○○於民國九十八年四月二十一日下午，駕駛車牌號碼Ｑ
    Ｓ－４７８７號自用小客車，沿臺中縣烏日鄉○○路○段自
    溪南往大里市方向行駛。嗣於同日十三時三十分許，行經臺
    中縣烏日鄉○○路○段與二○七巷口時，本應注意遇閃光黃
    燈表示「警告」，車輛應減速接近，注意安全，小心通過及
    車前狀況，並採取必要之安全措施。而事故地點當時之天候
    晴、日間自然光線、閃光號誌動作正常、柏油路面乾燥無缺
    陷、亦無障礙物、視距良好，依當時之情形，又無不能注意
    之情事，竟疏未注意及此，未能注意車前狀況，及減速慢行
    ，小心通過，適有甲○○駕駛車牌號碼ＭＹ７－７８０號重
    型機車，亦沿臺中縣烏日鄉○○路○段自溪南往大里市○○
    ○○○道行駛，於行經臺中縣烏日鄉○○路○段二○七巷口
    附近，亦疏未注意車前狀況及未注意上開路口之環中路八段
    慢車道為禁止左轉之車道，即在上開路口由慢車道貿然左轉
    ，因兩車均有上開之過失，致在上開路口，因而發生碰撞，
    致甲○○人車倒地受有頭部外傷合併硬腦膜下出血，存意識
    不清、中樞神經系統機能遺存極度失能之重傷害。丙○○於
    肇事後，有偵查權限之人知悉犯罪人前，主動向到場處理事
    故員警承認肇事，並陳述肇事經過，自首接受裁判。
二、案經被害人甲○○之配偶乙○○告訴臺灣臺中地方法院檢察
    署檢察官偵查起訴。
    理    由
一、證據能力之說明：按被告以外之人於審判外之言詞或書面陳
    述，除法律有規定者外，不得作為證據，刑事訴訟法第一百
    五十九條第一項定有明文，此即學理上所稱「傳聞證據排除
    法則」。被告以外之人於偵查中向檢察官所為之陳述，除顯
    有不可信之情況者外，得為證據；被告以外之人於審判外之
    陳述，雖不符同法第一百五十九條之一至第一百五十九條之
    四之規定，而經當事人於審判程式同意作為證據，法院審酌
    該言詞陳述或書面陳述作成時之情況，認為適當者，亦得為
    證據。當事人、代理人或辯護人於法院調查證據時，知有第
    一百五十九條第一項不得為證據之情形，而未於言詞辯論終
    結前聲明異議者，視為有前項之同意，亦為同法第一百五十
    九之一第二項及第一百五十九條之五所分別明定。而鑒於採
    用傳聞證據排除法則之重要理由之一，係因傳聞證據未經當
    事人之反詰問予以覈實，若當事人願放棄對原供述人之反對
    詰問時，原則上即可承認該傳聞證據之證據能力，而揆諸我
    國刑事訴訟法第一百五十九條之五之立法理由，除參照前述
    傳聞證據排除法則之基本法理外，亦參考日本刑事訴訟法第
    三百二十六條之立法例，查日本刑事審判實務之運作，有關
    檢察官及被告均同意作為證據之傳聞書面材料或陳述，可直
    接援引該國刑事訴訟法第三百二十六條作為傳聞例外之法律
    依據，僅在檢察官與被告不同意之情況下，乃需根據其他傳
    聞例外規定俾以斟酌該等書面材料或陳述是否具有證據能力
    ，在當事人間無爭執之案件中，傳聞證據基本上均可依據前
    引規定提出於法院使用。據此，我國刑事訴訟法第一百五十
    九條之五之適用應可作同上之解釋，本件檢察官所提出之供
    述證據及書面證據（本院依職權送請臺灣省車輛行車事故覆
    議鑑定委員會鑑定結果，因現場跡證不足，而未便鑑定，該
    會函覆之文書，本院認無證據能力，不列入證據範圍，附此
    說明）之內容，固為被告以外之人在審判外之陳述，屬傳聞
    證據，惟被告丙○○及其選任辯護人就前開審判外之陳述，
    迄於言詞辯論終結前，對於該等證詞之證據能力均未為異議
    之聲明，而本院審酌該等證據內容作成時之情況，核無違法
    取證及證明力明顯過低而顯有不可信之瑕疵及情況，亦認為
    以之作為證據為適當，故依上開規定及說明，自得作為證據
    ，合先敘明。
二、訊據被告丙○○固坦承於上開時、地與被害人甲○○發生車
    禍，被害人甲○○並因此受有如犯罪事實欄所示之重傷害等
    情，然矢口否認有何過失犯行，辯稱略以：被害人甲○○無
    照駕駛，顯有過失，且被害人係由環中路八段二○七巷直行
    ，其行向為閃光紅燈號誌，被害人原應停車再開，然被害人
    顯未遵守，致未注意被告之來車，進而肇致本件事故之發生
    。又如被害人係企圖自禁止左轉之環中路八段慢車道逕行左
    轉，則顯已違反相關規定，且應負較大之過失。實難課以當
    時已依規定減速，且已即時煞車之被告刑法過失傷害罪責云
    云。經查：
  (一)被告與被害人甲○○確實於上、開時、地發生本件車禍事故
    ，且因而肇致被害人甲○○受有如犯罪事實欄所示之重傷害
    ，且確實已達重大不治或難治之重傷害程度，有道路交通事
    故調查報告表(一)(二)、道路交通事故現場圖、現場照片、道路
    交通事故談話紀錄表、中山醫學大學附設醫院診斷證明書、
    仁愛醫療財團法人大里仁愛醫院診斷證明書、仁愛醫療財團
    法人大里仁愛醫院九十九年五月五日仁總字第○九九○五○
    ○一五號函等在卷可資佐證。
  (二)又本件事故地點之交岔路口設有閃光號誌之燈號，且依卷附
    道路交通事故調查表(一)號誌(1)號誌種類、(2)號誌動作之記
    載，當時閃光燈號動作正常。被告行向之環中路八段溪南往
    大里方向之閃光燈號為閃光黃燈。而本件被害人甲○○於事
    故發生前之行向，雖因被告於警詢及偵查中均陳稱未實際見
    聞，及被害人甲○○目前意識狀態不清無法陳述而不明，然
    查，一般車禍發生均為一瞬間，車禍事故之當事人對於車禍
    之發生多為過失，欠缺主觀之犯意，對於現場之記憶難以完
    整。被告及被害人於事發後對於現場之描述，難免因記憶不
    完整，陳述內容有所不明，仍應回歸現場跡證認定。再查，
    依卷附現場圖所示，於環中路八段與二○七巷口之網狀格線
    內，被告行向之內側快車道內有機車刮地痕起點，刮地痕五
    公尺，與被告汽車行向成四十五度角左右停止於中內側快車
    道內，刮地痕起點較近於被告行向之停止線前之網狀格線內
    ，被告駕駛之小客車煞車痕十一點八公尺等情觀之，被害人
    甲○○當時應非從環中路八段二○七巷直行通過環中路，而
    係由慢車道左轉，此可由機車刮地痕之起點（亦應係本件事
    故之撞擊點）較近於被告行向之停止線前之網狀格線內得知
    ，否則，如被害人係由環中路八段二○七巷駛出直行，應無
    偏向環中路八段往溪南方向之可能。而被害人原行駛方向之
    環中路八段慢車道，依道路交通事故現場圖所示，係設有禁
    止左轉標誌之路段，被害人違規自環中路八段與二○七巷口
    之路口左轉，被害人之駕駛行為自亦有違反注意義務之處。
    惟另依現場圖中機車之刮地痕達五公尺，被告駕駛之汽車亦
    遺留之煞車痕亦達十一點八公尺等情以觀，顯見被告駕駛汽
    車行經閃黃燈之交岔路口，亦未減速慢行，被告辯稱當時已
    依規定減速，且已即時煞車云云，核與現場之跡證不符。
  (三)按汽車行駛時，駕駛人應注意車前狀況，並隨採取必要之安
    全措施；又遇閃光黃燈，車輛應減速接近，注意安全，小心
    通過，道路交通安全規則第九十四條第三項，及道路交通標
    誌標線號誌設置規則第二百十一條第一項分別定有明文，被
    告既為駕駛人，自應遵守上開規定。又按汽車駕駛人信賴其
    他參與交通之對方亦能遵守交通規則，同時為必要之注意，
    謹慎採取適當之行動，而對於不可知之對方違規行為並無預
    防之義務，然因對於違規行為所導致之危險，若屬已可預見
    ，且依法律、契約、習慣、法理及日常生活經驗等，在不超
    越社會相當性之範圍應有注意之義務者，自仍有以一定之行
    為避免結果發生之義務（最高法院七十四年臺上字第四二一
    九號判例參照）。且汽車駕駛人對於防止危險發生之相關交
    通法令之規定，業已遵守，並盡相當之注意義務，以防止危
    險發生，始可信賴他人亦能遵守交通規則並盡同等注意義務
    。若因此而發生交通事故，方得以信賴原則為由免除過失責
    任（最高法院著有八十四年臺上字第五三六○號判例參照）
    。此即學說上所謂之「信賴原則」，蓋在交通頻繁之社會，
    交通事故甚難完全避免，故以此「信賴原則」界定行為人之
    安全注意義務範圍。又按交通法規所稱「注意車前狀況」之
    情形，是指駕駛人就其注意力所及之情況下，對於車前已存
    在或可能存在事物應予注意，以便採取適當之反應措施而言
    ，是駕駛人注意車前狀況，應建立在行車當時之時間、空間
    之一切狀況下進行綜合判斷。依卷附現場圖所示，本件事故
    地點係設有閃光號誌之交岔路口，被告駕駛小客車沿臺中縣
    烏日鄉○○路○段自溪南往大里向行駛，被害人甲○○騎乘
    機車則係沿臺中縣烏日鄉○○路○段慢車道左轉環中路八段
    二○七巷行駛，而兩車發生碰撞位置約於靠近被告行向網狀
    格線之車道內，與被害人原行駛車道之快慢車道分隔島及被
    告行向之路口停止線均有相當之距離，參諸卷附現場相片所
    示，被告駕駛之汽車右前葉子板、車門及右前車門擋風玻璃
    （乘客座）大規模碎裂，被告駕駛之小客車留有十一點八公
    尺之煞車痕等情觀之，顯見被害人甲○○騎乘機車應已將近
    通過被告行向之路口時（即被害人已接近通過被告行向之內
    側快車道）方發生本件事故，且撞擊力道強大，亦無被告於
    通過路口時有減速或煞車之跡證（現場之煞車痕為撞擊後所
    遺留，非撞擊前）。以被告於事故後製作之道路交通談話紀
    錄表中自陳之車速在肇事前約達每小時六十公里，肇事時約
    為時速五十公里（依卷附道路交通事故調查報告表(一)所示
    ，該路段之速限為時速六十公里），被告如於行駛進交岔路
    口時注意車前狀況，並減速慢行應可在見到被害人通過交岔
    路口發生碰撞前即將車煞停，而避免本件車禍之發生，被告
    竟未能及時煞停，是故被告未注意車前狀況與通過閃光黃燈
    號誌路口未減速通過之行為，與本件車禍之發生應有相當之
    因果關係，並非無法防範。是以被告與被害人均未注意車前
    狀況而互撞，應可認定。
  (四)又依本院上開所述，本件事故雖係雙方車輛互撞，固可認定
    ，然交通事故中之肇事責任，並非以「誰撞誰」為唯一判斷
    有否肇事責任之標準，而係以在交通事故中，肇事當事人究
    竟是否有應注意之義務，且能注意而未注意，為是否成立肇
    事責任（過失犯）之準則，是以本件縱係互撞屬實，仍應檢
    視被告於本件車禍事故之發生有否應注意之義務，判斷被告
    應否負刑事責任甚明。本件肇事地點係交岔路口，裝設有閃
    光燈號，被告自應注意減速慢行注意車前狀況。是以本院認
    被害人雖應亦有未注意車前狀況及違規左轉之情，惟被告既
    有疏未注意車前狀況，作隨時停車之準備及減速通過路口之
    情，其駕駛行為應無「信賴保護」之適用。再者，本件事故
    發生當時天候晴、日間自然光線、柏油路面乾燥無缺陷、亦
    無障礙物、視距良好，此有上開道路交通事故調查報告表(一)
    存卷可佐，依當時情形，又無不能注意之情事，竟疏不注意
    為之，未注意車前狀況，並隨時採取必要之安全措施，作隨
    時停車之準備，並減速通過路口行駛，以致肇事，被告顯有
    過失，被告於否認犯罪，實為事後卸責之詞，不足採信。另
    被告雖主張被害人甲○○無照駕駛，應負過失責任云云。然
    駕駛執照僅為行政上管理車輛駕駛之免許證，並非一有無照
    駕駛之情形，即得推論無照者應負過失責任，僅係在有過失
    責任之情形下，因無照駕駛而需加重其刑（道路交通管理處
    罰條例第八十六條第一項參照），是以被告此部分之辯解，
    尚無可採。
  (五)雖被害人甲○○騎乘機車行經本件事故路口，亦有違規左轉
    及疏未注意車前狀況情形，於本件事故之發生亦有過失，然
    此係被告得否依民法第二百十七條主張被害人是否與有過失
    之問題，並不能因此解免被告過失致死之責任。而被害人甲
    ○○之受有重傷害，與被告上開之過失行為，有相當之因果
    關係。因而認本件事證明確，被告過失犯行堪以認定。
二、核被告丙○○所為，係犯刑法第二百八十四條第一項後段之
    過失致重傷害罪。又被告於肇事後，有偵查權限之人知悉犯
    罪人前，主動向到場處理事故員警承認肇事，並陳述肇事經
    過，有臺中縣警察局道路交通事故肇事人自首情形紀錄表在
    卷可佐，為對於未發覺之犯罪自首並接受裁判，依刑法第六
    十二條前段之規定，減輕其刑。爰審酌本案為過失案件，被
    告之過失程度，被害人甲○○因本件車禍事故目前意識不清
    ，所生之危害重大，及被害人甲○○亦同有過失，暨經過偵
    審調查後，被告於本院審理終結前仍否認有過失（見本院九
    十九年五月十日審判筆錄第七頁），未能體察交通安全之促
    進及維持，係包含本院在內之全體用路人之共同責任，而非
    僅為被害人之責任之犯後態度，且被告尚未與被害人達成民
    事和解賠償（此部分因涉及被害人人格權之保障，與被告之
    支付意願及能力間之權衡，就賠償金額之高低及未能和解究
    應由何造負責，本院未便驟予論斷，此僅斟酌尚未達成和解
    之事實）等一切情狀，判處如主文所示之刑，並諭知易科罰
    金之折算標準。
據上論斷，應依刑事訴訟法第二百九十九條第一項前段，刑法第
二百八十四條第一項後段、第六十二條前段、第四十一條第一項
前段，刑法施行法第一條之一第一項、第二項前段，判決如主文
。
本案經檢察官李善植到庭執行職務。
中    華    民    國    99    年    5     月    25    日
                  交通法庭  法  官  張清洲
以上正本證明與原本無異。
如不服本判決，應於收送達後十日內向本院提出上訴書狀（應敘
述具體理由並附繕本）。
上訴書狀如未敘述理由，應於上訴期間屆滿後二十日內補提理由
書於本院。
                            書記官  詹東益
中    華    民    國    99    年    5     月    25    日
附錄論罪科刑法條
中華民國刑法第284條
（過失傷害罪）
因過失傷害人者，處6月以下有期徒刑、拘役或5百元以下罰金，
致重傷者，處1年以下有期徒刑、拘役或5百元以下罰金。
從事業務之人，因業務上之過失傷害人者，處1年以下有期徒刑
、拘役或1千元以下罰金，致重傷者，處3年以下有期徒刑、拘役
或2千元以下罰金。

司法院資訊處製作；財團法人民間司法改革基金會備份。
